【裁判字號】    96,重再,9
【裁判日期】    970131
【裁判案由】    給付工程款
【裁判全文】
臺灣高等法院臺中分院民事判決           96年度重再字第9號
再審原告    上壹營造有限公司
法定代理人  甲○○
再審被告    張永馨即永裕土木包工業
上列當事人間請求給付工程款事件，再審原告對於中華民國96年
2月13日本院95年度上字第15號確定判決提起再審之訴，本院不
經言詞辯論，判決如下：
    主  文
再審之訴駁回。
再審訴訟費用由再審原告負擔。
    事實及理由
一、再審原告主張：(一)本院上開確定判決以再審被告主張系爭工
    程係其借用再審原告牌照承包，兩造間為借牌關係等情，由
    於「借牌」僅係俗稱，並非法律上之有名契約，其法律性質
    如何，端視契約當事人之約定內容而定，可為混合契約或無
    名契約，而各別適用相關法律規定或依契約約定行使權利負
    擔義務，並無認定為借牌關係之必要。而再審被告主張伊向
    發包業主領取工程款後，應將其中90%款項給付之等語，為
    伊所同陳，尚堪採信，是兩造既約定伊向發包業主領取工程
    款後，應將其中90%款項交予再審被告，是其據以請求伊給
    付工程款，即有所憑等語，而認再審被告以俗稱「借牌」之
    法律關係請求再審原告給付工程款，即有所憑云云。惟借牌
    問題導致借牌商不顧工程品質，大量承包工程，而專任工程
    人員亦無法到現場確實負承攬工程施工之責，如此惡性循環
    ，影響工程品質甚鉅，致政府機關遭受極大損失，公共工程
    品質低落，是行政院暨所屬各機關營繕工程招標注意事項第
    十八點規定：「投標之廠商有圍標或借牌情事者，由主辦工
    程機關檢附具體証據通知廠商主管機關處分。」，更為政府
    採購法第101條所明文禁止，此「借牌」行為自有違反公共
    秩序及善良風俗，依民法第七十二條之規定，應屬無效。又
    參照最高法院五十六年台上字第二二三二號判例「為行使基
    於侵權行為之損害賠償請求權，有主張自己不法之情事時，
    例如擬用金錢力量，使考試院舉行之考試發生不正確之結果
    ，而受他人詐欺，是其為此不法之目的所支出之金錢，則應
    適用民法第一百八十條第四款前段之規定，認為不得請求賠
    償。」所示意旨，再審被告訴請給付工程款既係主張本於此
    不法之「借牌」行為而為請求，則應類推適用民法第一百八
    十條第四款前段之規定，認為不得請求為宜。迺原確定判決
    未遑注意及此，遽以兩造間非「轉包」，逕謂再審被告據以
    請求再審原告給付工程款為有所憑，顯有消極不適用上揭行
    政院暨所屬各機關營繕工程招標注意事項第十八點法規、政
    府採購法第101條、最高法院五十六年台上字第二二三二號
    判例、民法第一百八十條第四款前段之再審理由。(二)上開確
    定判決又以本院94上易字第43號確定判決係因誤將再審被告
    於該案第一審法院92年度訴字第651號中所陳述之「我同意
    87年2月間最後一次會帳，到「86」年9月會帳的帳目我承認
    已經清楚了」，誤為被上訴人之陳述為「我同意87年2月間
    最後一次會帳，到『87』年9月會帳的帳目我承認已經清楚
    了」，而認定兩造截至87年9月間帳目已無爭執，進而認定
    兩造87年2月會帳結果，再審被告積欠再審原告32,518,620
    元，因本院94上易字第43號確定判決有上開誤解筆錄之情形
    ，故上開判決認定之事實當非可採，業經本院94年建上易字
    第8號判決闡述甚明等語。惟按，確定判決之既判力，固以
    訴訟標的經表現於主文判斷之事項為限，判決理由並無既判
    力。但法院於確定判決理由中，就訴訟標的以外當事人主張
    之重要爭點，本於當事人辯論結果，已為判斷時，除有顯然
    違背法令之情形，或當事人已提出新訴訟資料，足以推翻原
    判斷之情形外，應解為在同一當事人就與該重要爭點有關所
    提起之他訴訟，法院及當事人對該重要爭點之法律關係，皆
    不得任作相反之判斷或主張，以符民事訴訟上之誠信原則（
    最高法院89年台上字第44號判決及89年台上字第518號判決
    參照）。本件原確定判決所稱在其前已判決確定之同院94上
    易字第43號確定判決「誤解筆錄」之情事，不過是將「86」
    誤繕為「87」，充其量不過屬民事訴訟法第232條裁定更正
    之範疇而已，上揭誤寫就再審被告於87年2月間與再審原告
    會帳之結果即再審被告尚積欠再審原告新台幣32,518,620
    元之借款事實，並無何影響，且再審被告於原確定判決訴訟
    進行中復未提出其已清償上開借款債務之新訴訟資料，則原
    確定判決徒以同院94年上易字第43號確定判決將「86」誤繕
    為「87」之芝麻錯誤，誤為最高法院89年台上字第44號判決
    及89年台上字第518號判決要旨所指之「顯然違背法令之情
    形」，率然不採該確定判決所已認定：兩造截至87年（按應
    係「86」之誤寫，已如前述）9月間帳目已無爭執，兩造87
    年2月會帳結果，再審被告積欠再審原告32,518,620元之事
    實，顯有消極不適用最高法院89年台上字第44號判決及89年
    台上字第518號判決、訴訟法上誠信原則之再審事由。(三)依
    再審被告於前程序所提民事補具理由狀第三頁第五行已載稱
    ：「三、茲檢呈被告公司實際執行業務者賴耀南（法定代理
    人甲○○之父）與原告對帳時交予原告之借牌工程帳目明細
    表（証一此為賴耀南自行製作被告公司在同一時間曾借牌予
    數人，故賴均分別製作借牌工程來往帳目），其中八十七年
    三月六日「入九福農路工程款」八十一萬六千九百八十九元
    ，同年三月十八日入竹圍工程款一百二十四萬二百元，兩筆
    金額均記載在借牌帳目明細表「收入金額」欄，即屬原告之
    收入」等語，且，再審被告於95.9.1筆錄法官問：「對四月
    二十日筆錄有關會帳部份之陳述有何意見？（朗讀并告以要
    旨）被上訴人張永馨即永裕土木包工業答：「會帳後我欠他
    二千多萬元，我也開二千多萬元的發票給他」其訴訟代理人
    洪寶珠稱：「我剛才所講五月十六日的會帳，應更正為五月
    三十一日」等語。因此，當事人雙方至八十七年五月三十一
    日會帳結果已可確定再審被告尚積欠再審原告（上壹公司）
    二千五百六十萬六千五十四元」，并有再審被告94.11.16民
    事補具理由狀所提出所收存之証據（帳冊明細102頁，103頁
    影本）及再審原告所提出的証據（帳冊明細102，103，104
    頁影本）雙方當無法否認對帳之結果與事實，且再審被告之
    供詞：「會帳後我欠他二千多萬元」，也與雙方所提出的証
    據（帳冊明細影本）相符，而再審被告供詞：「…我也開二
    千多萬元發票給他」是其說謊，因為五月三十一日該期會帳
    再審被告並未開發票給再審原告，而本院確定判決卻對再審
    原告於南投地院呈庭之帳冊明細及再審被告向再審原告借貸
    之「借據」影本均未記明於判決內。又前程序第二審原已諭
    知定期宣判，其後卻又由受命法官再行勘驗筆錄，雖有變造
    竄改之情形，且其後於96年2月13日所為之判決，對再審被
    告於94.11.16民事補具理由狀所提出由再審原告於對帳時交
    予再審被告收存之帳目明細表，及再審原告所提出相同明細
    表，經核對結果截至八十七年五月三十一日再審被告尚積欠
    再審原告（上壹公司）二千五百六十萬六千五十四元等情均
    視而不見，而為伊敗訴之枉法裁判，其判決顯有程序判決及
    不不當之情形，亦應予以廢棄等情，爰據以提起本件再審之
    訴，求為：(一)本院95年度建上字第15號確定判決廢棄；(二)再
    審被告於第一審之訴及假執行之聲請均駁回；(三)再審程序費
    用及再審前之訴訟費用由再審被告負擔之判決。
二、本件未經言詞辯論，再審被告亦未提出書狀為聲明及陳述。
三、按再審之訴顯無再審理由者，得不經言詞辯論以判決駁回之
    ，民事訴訟法第502條第2項定有明文。又民事訴訟法第496
    條第1項第一款所謂適用法規顯有錯誤，係指確定判決就事
    實審法院所確定之事實而為法律上之判斷，有適用法規顯有
    錯誤之情形而言（最高法院71年度台再第30號判例參照）。
    即適用法規顯有錯誤者，應指判決所適用之上述意義之法規
    ，顯然有正當之準則不符之情形，凡有相當法律知識之人，
    一望即明者而言。其雖包括消極的不適用法規在內（大法官
    會議釋字第177號解釋參照），惟以依該認定之事實確顯應
    適用該法規而不適用之情形為限。至於事實審認定事實，是
    否妥當，乃事實審認定事實之職權，縱有不當，亦不生適用
    法規顯有錯誤之問題（最高法院63年台再字第67號判例參照
    ），是事實審法院認定事實錯誤，就當事人提出之事實及聲
    明證據疏於調查，僅生認定事實錯誤、調查證據欠週或判決
    不備理由之問題與適用法規顯有錯誤之情形有間，不得據以
    提起再審之訴，最高法院並著有80年台再字第64號判決要旨
    可參。又、次按確定終局判決有適用法規顯有錯誤之情形，
    固得對之以再審之訴，聲明不服，惟當事人如已依上訴，主
    張其事由者，則不在此限，為民事訴訟法第496條第1項但書
    所明定。經查：(一)關於兩造以再審原告名義分別於86年12月
    22日、86年11月17日向南投縣政府及台灣省農林廳水土保持
    局第三工程所承攬之相關工程，再由再審被告施作，於再審
    原告向定作人領款後，再如何以其中90%由再審被告取得之
    法律關係，究為再審原告於前程序所主張之次承攬，抑為再
    審被告所主張之供稱「借牌」關係乙節，本院上開確定判決
    已認應端視兩造約定之內容而定，既非次承攬關係，亦無依
    再審被告所主張借牌關係加以認定之必要，而為由再審原告
    向業主承包領款再將其中90%交付予實際施作之再審被告之
    無名契約，固認再審被告於前程序以此起訴請求再審原告給
    付工程款2,057,189元及其遲延利息為有理由（見上開確定
    判決第9頁、第17頁），乃非逕認再審被告係依借牌法律關
    係為訴求「為有理由，乃再審原告解為上開確定判決係認定
    兩造為借牌法律關係云云，已有違誤。又所指行政院暨所屬
    各機關營繕工程招標注意事項第18點及政府採購法第101條
    之規定，均為對承攬廠商之處罰規範，其效力當只及於投標
    之廠商與政府機關之間，與所指出借及借牌相關當事人間之
    權利義務法律關係無涉，亦與所引最高法院56年台上字第22
    32號判例意旨風馬牛不相及，本院上開確定判決認定之事實
    既非借牌法律關係，自亦無應適用上開法規之可言，再審原
    告勉強比附援引，指本院上開確定判決有上述不適用法律之
    情形，已顯無理由。(二)另按確定判決之既判力，固以訴訟標
    的經表現於主文判斷之事項為限，判決理由並無既判力。但
    法院於確定判決理由中，就訴訟標的以外當事人主張之重要
    爭點，本於當事人辯論之結果，已為判斷時，除有顯然違背
    法令之情形，或當事人已提出新訴訟資料，足以推翻原判斷
    之情形外，應解為在同一當事人就與該重要爭點有關所提起
    之他訴訟，法院及當事人對該重要爭點之法律關係，皆不得
    任作相反之判斷或主張，以符民事訴訟上之誠信原則，最高
    法院固著有89年台上字第44號判決及89年台上字第518號判
    決可參。
    而本院94年度上易字第43號確定判決，固於理由認定兩造會
    帳結果，本件再審被告尚欠再審原告32,518,620元云云，惟
    該項認定乃以再審原告於本院94年度建上易字第8號第一審
    所提出由再審原告片面所製至87年2月28日餘額為32,518,62
    0元之帳冊節本，經再審被告於書狀中所引用，且於第一審
    93年8月26日言詞辯論中原審被告並已承認兩造會帳至87 年
    9月間之帳目已清楚云云為據，因而認再審原告依上開帳冊
    之記載，主張再審被告尚欠其32,518,620元乙節為可採。然
    經本院於本院94年度上易字第8號乙案中詳查，發現再審被
    告於上述之書狀固引用上開帳冊，但只係援用其內關於由其
    施作之工程項目而已，並非承認該帳冊關於餘額為32,518,6
    20元之記載，且其於93年8月26日言詞辯論中所承乃為迄86
    年9月之帳已清楚而為再審原告欠其二千餘萬元，並非承認
    會帳至87年9月之帳已清楚，而本院94年上易字第43號判決
    誤認再審被告係承認上開會帳至87年2月餘額為32,518, 620
    元之帳已清楚，乃屬誤認，其判斷自有顯然違背法令之情形
    ，是為本院94年上易字第8號確定判決所不採，此均有上開
    判決附於前程序二審卷可參，並為本院於前程序調取上開案
    卷查核屬實，因而認再審原告於前程序援用本院94年度上易
    字第43號確定判決理由關於餘額為32,518,620元之認定主張
    與再審被告之上述債權為抵銷委不足採，自無違誤，並無消
    極不適用上開關於爭點效之判例（決）之情事，再審原告復
    執相同理由指摘本院確定判決不適用法規，乃顯無理由。(三)
    至再審原告所指之前程序第一審卷172─326頁之帳冊明細及
    「借據」（票據）資料，實為其上開所謂經會帳再審被告隨
    之其32,518,620元乙節所提出之相同資料，前者為其片面所
    製作，未經再審被告承認，後者關於1600萬元票據，究為借
    款抑係提供作為差額保證金，已據台灣南投地方法院於88年
    度簡上字第62號判決認定清楚，關於再審被告是否要承認欠
    二千餘萬元乙節，亦經本院於前程序詳予調查審認，並記明
    於判決理由(二)第5點，此亦經再審原告於上訴中為主張，而
    為本院前程序所不採，再審原告再就本院上開關於事實認定
    之認定取捨，恣意指摘為程序違法之枉法裁判，亦顯無理由
    。綜上所述，再審原告以上開事由提起本件再審之訴，乃顯
    然無再審理由，爰不經言詞辯論，逕以判決駁回之。
四、據上論結，本件再審之訴，為顯然無理由，依民事訴訟法第
    502條第2項、第505條、第78條，判決如主文。
中    華    民    國    97    年    1     月    31    日
                  民事第三庭    審判長法  官  陳照德
                                      法  官  李平勳
                                      法  官  朱  樑
以上正本係照原本作成。
如對本判決上訴，須於收受判決送達後二十日內向本院提出上訴
書狀，其未表明上訴理由者，應於提出上訴後二十日內向本院提
出上訴理由書（須按他造人數附具繕本）。
上訴時應提出委任律師為訴訟代理人之委任狀。具有民事訴訟法
第四百六十六條之一第一項但書或第二項之情形為訴訟代理人者
，另應附具律師及格證書及釋明委任人與受任人有該條項所定關
係之釋明文書影本。
                                      書記官  陳妙瑋
中    華    民    國    97    年    2     月    1     日
                                                      Ａ


司法院資訊處製作；財團法人民間司法改革基金會備份。
